【裁判字號】    99,訴,190
【裁判日期】    990727
【裁判案由】    違反臺灣地區與大陸地區人民關係條例等
【裁判全文】
臺灣花蓮地方法院刑事判決               99年度訴字第190號
公  訴  人  臺灣花蓮地方法院檢察署檢察官
被      告  丙○○
            乙○○
上列被告因違反臺灣地區與大陸地區人民關係條例等案件，經檢
察官提起公訴（97年度偵字第4267號、98年度偵字第1417號），
被告 2人於本院準備程序中就被訴之事實為有罪之陳述，經合議
庭裁定改行簡式審判程序，判決如下：
    主  文
丙○○共同連續違反不得使大陸地區人民非法進入臺灣地區之規
定，處有期徒刑壹年陸月，減為有期徒刑玖月。
乙○○共同違反不得使大陸地區人民非法進入臺灣地區之規定未
遂，處有期徒刑肆月，如易科罰金，以銀元參佰元即新臺幣玖佰
元折算壹日，減為有期徒刑貳月，如易科罰金，以銀元參佰元即
新臺幣玖佰元折算壹日。
    事實及理由
一、丙○○明知臺灣地區人民甲○○（已判決確定，並據檢察官
    撤回起訴）、乙○○、李凱諾、林秀英、白文棋、呂崇瑋（
    李凱諾、林秀英、白文棋、呂崇瑋 4人業經檢察官另為緩起
    訴處分）、丁○○（本院另行審結）與附表所示大陸地區人
    民並無結婚之真意，竟為使如附表所示大陸地區人民以虛偽
    結婚，藉探親、團聚名義非法來臺打工賺錢，而分別與甲○○、乙○○、李凱諾、林秀英、白文琪、呂崇瑋、丁○○基
    於使大陸地區人民非法進入臺灣地區之概括犯意聯絡，及與
    甲○○、乙○○、李凱諾、林秀英、林妙生、陳小欽、林丹
    、陳勇共同基於行使使公務員登載不實文書之概括犯意聯絡
    ，先由甲○○、乙○○、李凱諾、林秀英、白文琪、呂崇瑋
    、丁○○分別於如附表所示之時間，各與如附表所示大陸地
    區人民在大陸地區福建省福州市或寧德市辦理結婚登記，甲○○、乙○○、李凱諾、林秀英、白文琪、呂崇瑋、丁○○
    隨即攜帶上開結婚公證書返臺，經中華民國財團法人海峽交
    流基金會（以下稱海基會）認證後，甲○○、乙○○、李凱
    諾、林秀英分別於附表所示之時間持上開結婚公證書等文件
    ，向其等戶籍地所屬之戶政事務所辦理其等與林妙生、陳小
    欽、林丹、陳勇結婚之戶籍登記，使不知情之承辦公務員將
    其等與如附表所示大陸地區人民結婚之不實事項，登載於職
    務上所掌之戶籍登記資料之公文書內，並據以核發載有上揭
    不實事項之戶籍謄本 1份予其等收執，足以生損害於戶政機
    關管理戶籍之正確性。甲○○、乙○○、李凱諾、林秀英、
    白文琪、呂崇瑋、丁○○又於附表所示之日期填具「大陸地
    區人民進入臺灣地區旅行證申請書」，向內政部警政署入出
    境管理局（業於96年1月2日改制為「內政部入出國及移民署
    」，下稱「入出境管理局」）以團聚為由，申請如附表所示
    之大陸地區人民來臺，其中甲○○、乙○○、李凱諾、林秀
    英並持上開使公務員登載不實之戶籍謄本交付承辦人員而行
    使之，而使大陸地區人民林妙生、陳小欽、林丹、陳勇、吳
    愛妹於附表所示之時間非法進入臺灣地區，大陸地區人民周
    妙云、陳月愛因故未能入境臺灣地區而未遂，足生損害於入
    出境管理局對入出境管理之正確性。
二、案經內政部入出國及移民署事務大隊宜蘭縣專勤隊報告臺灣
    花蓮地方法院檢察署檢察官偵查起訴。
    理  由
一、按刑事訴訟法第273條之1第 1項規定，除被告所犯為死刑、
    無期徒刑、最輕本刑為 3年以上有期徒刑之罪、或高等法院
    管轄第一審案件者外，於審判期日前之準備程序進行中，被
    告先就被訴事實為有罪之陳述時，審判長得告知被告簡式審
    判程序之旨，並聽取當事人、代理人、辯護人及輔佐人之意
    見後，裁定進行簡式審判程序。經查，本件被告丙○○、乙○○被訴違反臺灣地區與大陸地區人民關係條例一案，為前
    開不得進行簡式審判程序以外之案件，且被告 2人於本院行
    準備程序時就被訴事實為有罪之陳述，經本院告知被告簡式
    審判程序之旨，並聽取被告之意見後，爰依前開刑事訴訟法
    第27 3條之1第1項之規定，當庭裁定改依簡式審判程序並由
    受命法官獨任審判之，合先敘明。
二、上開犯罪事實，業據被告 2人於警詢、偵查及本院審理時均
    坦承不諱，此外並有福建省福州市公證處結婚公證書 4份、
    福建省寧德市公證處結婚公證書 3份、財團法人海峽交流基
    金會證明、大陸地區人民入出臺灣地區申請書、大陸地區人
    民申請來臺查詢表、旅客出入境記錄查詢表各 7份在卷足參
    ，足認被告2人之自白與事實相符，本件事證明確，被告2人
    上開犯行堪予認定，應依法論科。
三、按被告乙○○行為後，臺灣地區與大陸地區人民關係條例於
    92年10月29日經總統令修正公布全文，嗣經行政院同年12月
    29日院臺秘字第0920069517號令，就該條例第79條定自同年
    月31日施行（被告丙○○為連續犯，其行為終了時為 93年9
    月13日，逕行適用新法，此部分無庸為新、舊法比較）；被
    告2人行為後，刑法部分條文亦於94年2月 2日修正公布，95
    年7 月1日施行，而修正後刑法第2條第 1項規定：「行為後
    法律有變更者，適用行為時之法律。但行為後之法律有利於
    行為人者，適用最有利於行為人之法律。」該條係規範行為
    後法律變更所生新舊法律比較適用之準據法，於新法施行後
    ，應適用修正後刑法第2條第1項之規定，為「從舊從輕」之
    比較。且於比較時應就罪刑有關之共犯、未遂犯、想像競合
    犯、牽連犯、連續犯、結合犯，以及累犯加重、自首減輕暨
    其他法定加減（如身分加減）與加減例等一切規定，綜其全
    部罪刑之結果而為比較，且就比較之結果，須為整體之適用
    ，不能割裂分別適用各該有利於行為人之法律，此即法律變
    更之比較適用所應遵守之「罪刑綜合比較原則」及「擇用整
    體性原則」。再從刑附屬於主刑，除法律有特別規定者外，
    依主刑所適用之法律（參見最高法院24年上字第4634號判例
    、27 年上字第2615號判例、及最高法院95年度第8次刑事庭
    會議決議意旨），茲就本件新舊法比較結果說明如下：
（一）刑法第214條法定刑罰金部分，依修正後刑法第33條第5款
      之規定，最低額為新臺幣1,000元，惟依被告2人行為時之
      修正前刑法第33條第5款規定，罰金之最低額僅新臺幣3元
      。比較修正前、後之刑罰法律，適用修正後之規定，對被
      告2人顯未有利。
（二）刑法第41條第 1項前段關於易科罰金之規定，修正為「犯
      最重本刑為5年以下有期徒刑以下之刑之罪，而受6個月以
      下有期徒刑或拘役之宣告者，得以新臺幣1,000元、2,000
      元或3,000元折算1日，易科罰金」；惟依廢止前罰金罰鍰
      提高標準條例第 2條提高時，易科罰金之折算標準最高為
      銀元300元，最低為銀元100元即新臺幣900元或300元。比
      較結果，以修正前規定對被告乙○○較為有利。
（三）刑法第55條關於牽連犯之規定業經刪除，則被告 2人所犯
      各罪，即應予分論併罰，比較新舊法結果，以適用被告 2
      人行為時之法律即修正前刑法第55條牽連犯之規定，較有
      利於被告2人。
（四）刑法第56條關於連續犯之規定業經刪除，則被告丙○○所
      犯各罪，即應予分論併罰，比較新舊法結果，以適用被告
      丙○○行為時之法律即修正前刑法第55條連續犯之規定，
      較有利於被告丙○○。
（五）臺灣地區與大陸地區人民關係條例第79條第 1項原規定為
      ：「違反第15條第1款規定者，處5年以下有期徒刑、拘役
      或科或併科新臺幣 500,000元以下罰金。」，修正後則為
      ：「違反第15條第1款規定者，處 1年以上7年以下有期徒
      刑，得併科新臺幣 1,000,000元以下罰金。」經新舊法比
      較，以舊法有利於被告乙○○。
    本院經綜合全部罪刑之結果，在適用「罪刑綜合比較原則」
    、「擇用整體性原則」（最高法院27年上字第2615號判例意
    旨參照），本案應一體適用被告 2人行為時之法律對其較為
    有利。
四、按臺灣地區與大陸地區人民關係條例第15條第 1款規定：不
    得使大陸地區人民非法進入臺灣地區，被告 2人為使大陸地
    區人民得以進入臺灣地區，竟以虛偽結婚方式，取得大陸地
    區之結婚證明書後，由甲○○、被告乙○○、李凱諾、林秀
    英回臺向戶籍地所屬之戶政事務所辦理戶籍登記，使不知情
    之承辦公務員將其等與如附表所示大陸地區人民結婚之不實
    事項，登載於職務上所掌之戶籍登記資料之公文書內，並據
    以核發載有上揭不實事項之戶籍謄本 1份予其等收執，足以
    生損害於戶政機關管理戶籍之正確性；又甲○○、被告乙○○、李凱諾、林秀英、白文琪、呂崇瑋、丁○○又向入出境
    管理局申請使如附表所示之大陸地區人民進入臺灣地區團聚
    ，足以生損害於入出境管理局對人民入出境管理之正確性。
    核被告丙○○所為，係犯刑法第216條、第214條之行使明知
    為不實之事項，而使公務員登載於職務上所掌之公文書罪、
    臺灣地區與大陸地區人民關係條例第79條第 1項違反不得使
    大陸地區人民非法進入臺灣地區規定罪及同條第 4項之未遂
    罪；被告乙○○所為，係犯刑法第216條、第214條之行使明
    知為不實之事項，而使公務員登載於職務上所掌之公文書罪
    及修正前臺灣地區與大陸地區人民關係條例第79條第 1項違
    反不得使大陸地區人民非法進入臺灣地區規定罪。被告丙○○如附表編號1至4及被告乙○○如附表編號 2使公務員登載
    不實之低度行為，應為行使之高度行為所吸收，不另論罪。
    被告丙○○就上開違反不得使大陸地區人民非法進入臺灣地
    區規定罪，分別與如附表所示之臺灣地區人民間、附表編號
    3、4部分並與甲○○間，就行使明知為不實之事項，而使公
    務員登載於職務上所掌之公文書罪，分別與如附表編號1至4
    所示之臺灣地區人民、大陸地區人民、附表編號3、4部分並
    與甲○○間，均有犯意聯絡及行為分擔，均為共同正犯。被
    告丙○○就附表編號1至4部分及被告乙○○所犯上開行使使
    公務員登載不實文書罪及違反不得使大陸地區人民非法進入
    臺灣地區規定罪， 2罪間有方法、結果之牽連關係，為牽連
    犯，應依修正前刑法第55條規定從一重依臺灣地區與大陸地
    區人民關係條例第79條第1項規定處斷。被告丙○○先後7次
    分別違反不得使大陸地區人民非法進入臺灣地區規定之未遂
    、既遂行為，所犯為基本構成要件相同之罪名，顯係出於概
    括犯意反覆為之，為連續犯，爰依修正前刑法第56條之規定
    ，論以臺灣地區與大陸地區人民關係條例第79條第 1項之違
    反不得使大陸地區人民非法進入臺灣地區規定之既遂罪，並
    加重其刑。檢察官於起訴時雖認被告丙○○於91年10月間安
    排甲○○、被告乙○○前往與林妙生、陳小欽假結婚，復於
    92年 3月間與甲○○共同安排李凱諾、林秀英前往大陸與林
    丹、陳勇假結婚，又於93年7至8月間安排白文理、呂崇德、
    丁○○前往大陸與吳愛妹、周妙云、陳月愛假結婚，所犯法
    條雖均同如上述，惟時間相隔甚久，且安排甲○○假結婚之
    際，顯未有日後與甲○○共同安排假結婚之犯意，故丙○○
    三時期之仲介假結婚犯行應非基於概括犯意為之，應分論併
    罰，然被告丙○○上開行為自始係以媒介他人至大陸地區假
    結婚，並從中獲利為目的，所犯為相同構成要件之罪，犯罪
    之手法亦均相同，自91年至93年間又係陸續為之，縱每次與
    不同之共犯為之，亦難認係基於各別犯意為之，被告丙○○
    所犯如附表所示之罪，仍應論以一個連續犯，附此敘明。爰
    審酌被告丙○○未曾受有期徒刑以上刑之宣告，素行尚佳，
    被告乙○○前科累累（不構成累犯），素行不良，有臺灣高
    等法院被告前案紀錄表 2份在卷可稽，以假結婚之方式使如
    附表所示之大陸地區人民進入臺灣地區，有礙於政府對入出
    國之管理與國家安全之維護，被告 2人犯後自白，態度尚佳
    等一切情狀，就其 2人所犯之罪分別量處如主文所示之刑，
    並就被告乙○○所宣告之刑諭知易科罰金之折算標準。復查
    被告2人犯罪之時間，均係於96年4月24日以前，符合減刑條
    件，應依中華民國九十六年罪犯減刑條例第2條第1項第 3款
    之規定，就其等所犯上開之罪所宣告之刑，減其刑期二分之
    一，被告乙○○部分並就其減得之刑諭知易科罰金之折算標
    準。
據上論斷，依刑事訴訟法第273條之1第1項、第299條，修正前臺
灣地區與大陸地區人民關係條例第79條第 1項，臺灣地區與大陸
地區人民關係條例第79條第1項、第4項、第15條第 1款，刑法第
11 條前段、第2條第1項前段、第216條、第214條、第 28條，修
正前刑法第41條第1項前段、第55條、第 56條，中華民國九十六
年罪犯減刑條例第2條第1項第3款、第7條、第 9條，廢止前罰金
罰鍰提高標準條例第1條前段，95年5月17日修正前罰金罰鍰提高
標準條例第2條，現行法規所定貨幣單位折算新臺幣條例第2條，
判決如主文。
中    華    民    國    99    年     7    月    27    日
                  刑事第三庭    法  官  湯國杰
以上正本證明與原本無異。
如不服本判決應於收受送達後10日內向本院提出上訴書狀，並應
敘述具體理由。其未敘述上訴理由者，應於上訴期間屆滿後20日
內向本院補提理由書(均須按他造當事人之人數附繕本)「切勿逕
送上級法院」。
中    華    民    國    99    年    7     月    27    日
                                書記官
附錄本判決論罪之法律條文：
修正前臺灣地區與大陸地區人民關係條例第79條
違反第15條第1款規定者，處5年以下有期徒刑、拘役或科或併科
新臺幣500,000元下以罰金。
修正前臺灣地區與大陸地區人民關係條例第15條
左列行為不得為之：
    一、使大陸地區人民非法進入臺灣地區。
    二、招攬臺灣地區人民未經許可使之進入大陸地區。
    三、使大陸地區人民在臺灣地區從事未經許可或與許可目的
        不符之活動。
    四、僱用或留用大陸地區人民在臺灣地區從事未經許可或與
        許可範圍不符之工作。
    五、居間介紹他人為前款之行為。
臺灣地區與大陸地區人民關係條例第79條
違反第15條第1款規定者，處1年以上 7年以下有期徒刑，得併科
新臺幣1百萬元以下罰金。
意圖營利而犯前項之罪者，處 3年以上10年以下有期徒刑，得併
科新臺幣5百萬元以下罰金。
前二項之首謀者，處5年以上有期徒刑，得併科新臺幣1千萬元以
下罰金。
前三項之未遂犯罰之。
中華民國船舶、航空器或其他運輸工具所有人、營運人或船長、
機長、其他運輸工具駕駛人違反第15條第 1款規定者，主管機關
得處該中華民國船舶、航空器或其他運輸工具一定期間之停航，
或廢止其有關證照，並得停止或廢止該船長、機長或駕駛人之職
業證照或資格。
中華民國船舶、航空器或其他運輸工具所有人，有第1項至第4項
之行為或因其故意、重大過失致使第三人以其船舶、航空器或其
他運輸工具從事第1項至第4項之行為，且該行為係以運送大陸地
區人民非法進入臺灣地區為主要目的者，主管機關得沒入該船舶
、航空器或其他運輸工具。所有人明知該船舶、航空器或其他運
輸工具得沒入，為規避沒入之裁處而取得所有權者，亦同。
前項情形，如該船舶、航空器或其他運輸工具無相關主管機關得
予沒入時，得由查獲機關沒入之。
臺灣地區與大陸地區人民關係條例第15條
下列行為不得為之：
一、使大陸地區人民非法進入臺灣地區。
二、明知臺灣地區人民未經許可，而招攬使之進入大陸地區。
三、使大陸地區人民在臺灣地區從事未經許可或與許可目的不符
    之活動。
四、僱用或留用大陸地區人民在臺灣地區從事未經許可或與許可
    範圍不符之工作。
五、居間介紹他人為前款之行為。
中華民國刑法第216條
行使第210條至第215條之文書者，依偽造、變造文書或登載不實
事項或使登載不實事項之規定處斷。
中華民國刑法第214條
明知為不實之事項，而使公務員登載於職務上所掌之公文書，足
以生損害於公眾或他人者，處3年以下有期徒刑、拘役或5百元以
下罰金。
附表：
┌────┬────┬────┬──────┬──────┬───────┬─────┐
│編號    │臺灣地區│大陸地區│結婚登記時間│在臺灣結婚登│向內政部入出境│媒介並帶同│
│        │人民    │人民（假│之時間與地點│記之時間與地│管理局申請入境│前往大陸者│
│        │        │結婚對象│            │點          │之時間及實際入│          │
│        │        │）      │            │            │境時間        │          │
├────┼────┼────┼──────┼──────┼───────┼─────┤
│ 1      │甲○○  │林妙生  │91年10月29日│91年10月4日 │91年12月6日   │丙○○    │
│        │        │        │福建省福州市│秀林鄉戶政事│92年1月18日   │          │
│        │        │        │            │務所        │              │          │
├────┼────┼────┼──────┼──────┼───────┼─────┤
│ 2      │乙○○  │陳小欽  │91年10月23日│91年11月27日│91年12月10日  │丙○○    │
│        │        │        │福建省福州市│萬榮鄉戶政事│92年2月7日    │          │
│        │        │        │            │務所        │              │          │
│        │        │        │            │            │              │          │
├────┼────┼────┼──────┼──────┼───────┼─────┤
│ 3      │李凱諾  │林丹    │92年3月11日 │92年4月14日 │92年4月28日   │甲○○    │
│        │        │        │福建省福州市│秀林鄉戶政事│92年7月28日   │          │
│        │        │        │            │務所        │              │          │
├────┼────┼────┼──────┼──────┼───────┼─────┤
│ 4      │林秀英  │陳勇    │92年3月11日 │92年4月29日 │92年4月29日   │甲○○    │
│        │        │        │福建省福州市│秀林鄉戶政事│92年7月12日   │          │
│        │        │        │            │務所        │              │          │
├────┼────┼────┼──────┼──────┼───────┼─────┤
│ 5      │白文琪  │吳愛妹  │ 93年7月2日 │未結婚登記  │93年7月26日   │丙○○    │
│        │        │        │福建省寧德市│            │94年2月11日   │          │
│        │        │        │            │            │              │          │
│        │        │        │            │            │              │          │
├────┼────┼────┼──────┼──────┼───────┼─────┤
│ 6      │呂崇瑋  │周妙云  │ 93年7月2日 │未結婚登記  │93年7月28日   │丙○○    │
│        │        │        │福建省寧德市│            │未入境        │          │
│        │        │        │            │            │              │          │
├────┼────┼────┼──────┼──────┼───────┼─────┤
│ 7      │丁○○  │陳月愛  │ 93年8月5日 │未結婚登記  │93年9月13日   │丙○○    │
│        │        │        │福建省寧德市│            │未入境        │          │
│        │        │        │            │            │              │          │
└────┴────┴────┴──────┴──────┴───────┴─────┘

司法院資訊處製作；財團法人民間司法改革基金會備份。
